【裁判字號】    97,訴,358
【裁判日期】    980729
【裁判案由】    損害賠償
【裁判全文】
臺灣雲林地方法院民事判決               97年度訴字第358號
原      告  兆豐產物保險股份有限公司
法定代理人  丁○○
訴訟代理人  戊○○
被      告  Kawasaki Kisen Kaisha, Ltd.
法定代理人  甲○○○○○○○ .
訴訟代理人  林昇格律師
            李志成律師
被      告  丙○○○○○ ○○.
                      Imab.
                      , Ja.
法定代理人  乙○○○○○○○○.
訴訟代理人  劉貞鳳律師
上列當事人間請求損害賠償事件，本院於民國98年6 月23日言詞
辯論終結，判決如下：
    主  文
原告之訴及假執行之聲請均駁回。
訴訟費用由原告負擔。
    事  實
甲、原告方面：
壹、聲明：
一、被告Kawasaki Kisen Kaisha, Ltd. （下稱Kawasaki公司）
    、被告丙○○○○○ ○○○○ ○○○○（下稱Wealth公司）應各給付原告
    美金61,115.55 元，及自起訴狀繕本最後送達日（即民國97
    年10月1 日）起至清償日止，按年息百分之五計算之利息。
二、如其中一被告已為給付者，另一被告於其給付範圍內，同免
    給付責任。
三、願供擔保，請准宣告假執行。
四、訴訟費用由被告Kawasaki公司或由被告Wealth公司負擔。
貳、陳述：
一、台塑石化股份有限公司（Formosa Petrochemical Corp. ，
    下稱台塑石化公司）進口揮發油 (L.S. Naphtha) 乙批（下
    稱系爭貨物）總重共25,150.918公噸，由被告Kawasaki公司
    、被告Wealth公司共同以被告Wealth公司所屬之M.T."River
    Eternity" 油輪運送，此有M.T."River Eternity"船長於西
    元2007年7 月31日簽發之載貨證券（下稱系爭載貨證券）可
    證，而於裝載港船上之系爭貨物數量為25,067.177公噸、卸
    載港船上系爭貨物數量為24,973.996公噸，故被告短交之系
    爭貨物數量為93.181公噸。又系爭貨物每公噸進口價格為美
    金655.88元，則系爭貨物短少之價格為美金61,115.55 元。
二、原告基於保險代位及債權讓與之規定，向被告請求賠償：
  (一)原告與台塑石化公司於2007年5 月1 日簽訂「貨物運送預約
    統保合約」 (保單號碼020096OP000004) ，承保台塑石化公
    司自96年3 月1 日零時起，至96年12月31日零時止，所有以
    FOB/C&F 或其他未涵蓋海上保險之進口貨物 (限石油腦等散
    裝貨物)。 故原告為系爭貨物保險人，且原告已賠償台塑石
    化公司因系爭貨物短少所受之損失，此亦有台塑石化公司出
    具之代位求償收據（Loss Subrogation Receipt) 可證。準
    此，原告自得基於保險法第53條第1 項規定，代位行使台塑
    石化公司對被告之請求權。
  (二)依台塑石化公司出具之代位求償收據末段記載：「基於上述
    金額之給付，…本公司同意將本公司在前揭保險標的上之一
    切權利、利益轉讓與前述保險人、其代理人及/ 或法定代理
    人…」，據此，台塑石化公司亦已將該公司因系爭貨物短少
    所取得之權利（包括但不限於基於運送契約、載貨證券法律
    關係及貨物所有權所取得之權利）全部轉讓與原告，原告自
    亦得基於債權讓與之規定，向被告二人請求損害賠償。
  (三)茲再以本起訴狀為債權讓與之通知。
三、被告Kawasaki公司及Wealth公司均為系爭貨物之運送人說明
    如下：
  (一)被告Kawasaki公司自認就系爭貨物之運送與台塑石化公司有
    訂立運送契約（下稱系爭運送契約）。故被告Kawasaki公司
    即係運送契約法律關係之運送人。
  (二)系爭載貨證券倒數第三段記載：「若船舶不屬於或未出租予
    簽發載貨證券之公司或航線 (不論有無相異之記載)， 則載
    貨證券只對船舶所有人或船舶承租人發生契約效力。在此種
    情況下，船舶所有人或船舶承租人為本人，簽發載貨證券之
    公司或航線為代理人……。」經查，承運系爭貨物之"River
    Eternity" 油輪係被告Wealth公司所有，且未出租予任何第
    三人，則依系爭載貨證券之記載，被告Wealth公司即係載貨
    證券法律關係上之運送人，而應依載貨證券之記載負責。
  (三)綜上，被告Kawasaki公司與被告Wealth公司均係系爭貨物運
    送人，依法對系爭貨物之裝載、卸載、搬移、堆存、保管、
    運送及看守，均應為必要之注意及處置，使貨物不致毀損、
    滅失，否則即應對承運貨物之毀損、滅失負賠償責任，且負
    有依載貨證券記載之貨物數量交付貨物之義務。但被告交付
    之貨物卻發生短少情形，足見被告並未盡到上開注意義務，
    被告Kawasaki公司與被告Wealth公司自應對系爭貨物之短少
    負債務不履行損害賠償責任。
四、按海商法第60條第1 項準用民法第627 條之規定，為提單/
    載貨證券文義性之規定，就系爭貨物之運送，台塑石化公司
    雖與被告Kawasaki公司訂立系爭運送契約，惟交付貨物予船
    舶運送之人並非台塑石化公司，台塑石化公司無從得知船舶
    在裝載港收受之貨物數量；其次，台塑石化公司係自出口商
    ABU DHABI NATIONAL OIL COMPANY（下稱ADNOC） 處取得系
    爭載貨證券，並非自船長處取得系爭載貨證券，因此台塑石
    化公司亦係載貨證券第三持有人，亦無從得知該載貨證券記
    載事項之真偽。準此，台塑石化公司亦應有民法第627 條規
    定之適用。
五、關於被告Kawasaki公司部分：
  (一)就系爭貨物之運送，被告Kawasaki公司與台塑石化公司間雖
    有訂立系爭運送契約，惟並未對系爭運送契約約定準據法，
    而系爭運送契約係在我國境內簽訂，亦即成立系爭運送契約
    之行為地係在我國境內，故依涉外民事法律適用法第6 條第
    2 項規定，系爭運送契約之準據法為我國法。
  (二)被告Kawasaki公司違反系爭運送契約義務，應負債務不履行
    損害賠償責任：
  1.依民法第634 條前段之規定，運送人負有將其在裝貨港所收
    受之貨物，完整無缺交付受貨人之義務，若所交付之貨物有
    毀損、滅失（包括全部滅失及部分滅失）或遲到，運送人即
    違反運送契約義務，而應負運送契約債務不履行損害賠償責
    任。
  2.又系爭運送契約中記載：「 (1)LSNAPHTHA 25,000公噸，增
    / 減百分之五…請裝載貨物 (1)最少23,750公噸，最多26,2
    50公噸…)」 則依台塑石化公司與被告Kawasaki公司之約定
    ，在裝貨港船上裝載之貨物數量，准許有上下百分之5 之誤
    差，最少應裝載23,750公噸，最多可裝載26,250公噸。申言
    之，運送人在裝貨港所裝載之貨物數量只要超過23,750公噸
    ，縱使較提單記載之數量少，亦無庸對短裝之數量負責。因
    此該項約定，純係就運送人在裝貨港可裝載之貨物數量所為
    之約定，與運送人對於貨物在運送途中所產生之滅失應否負
    責無涉。
  3.查系爭貨物在裝貨港裝載上船之數量為25,067.177公噸，已
    如前述，而運抵麥寮港卸載前船上之貨物數量為24,973.996
    公噸，因此系爭貨物在運送途中滅失93.181公噸。而運送人
    之責任迄至將貨物交付予受貨人後始解除，因此貨物短少之
    數量，即應以運送人收受之貨物數量減去交付之數量為準，
    故被告Kawasaki公司至少須對此短少之93.181公噸負債務不
    履行損害賠償責任。
六、關於被告Wealth公司部分：
  (一)系爭載貨證券下方倒數第二段記載：「本載貨證券之解釋及
    當事人間之關係，悉依英國法之規定」，準此有關載貨證券
    之準據法應為英國法。
  (二)被告Wealth公司應負載貨證券法律關係運送人責任：
  1.本件關於載貨證券法律關係之準據法既然係英國法，則對於
    被告Wealth公司是否係載貨證券法律關係運送人，自應依英
    國法院實務見解為斷。
  2.系爭載貨證券倒數第四段明載，在船舶非屬載貨證券簽發人
    所有，或非光船出租予載貨證券簽發人情況下，載貨證券只
    對船舶所有人發生效力。亦即在此情況下，船舶所有人即係
    載貨證券法律關係下之運送人。此項規定謂之「運送人辨認
    條款」 (identity of carrier clause，或稱轉責條款)，
    英國法院向來認為該條款有效。準此，系爭載貨證券前述記
    載應屬有效。經查本件船舶並非光船出租予被告Kawasaki公
    司，而該載貨證券係由船長簽發，被告Wealth公司為本件船
    舶所有人，則依系爭載貨證券之記載，被告Wealth公司即為
    載貨證券法律關係之運送人，應負運送人責任。
  3.被告Wealth公司主張系爭載貨證券上之運送人辨認條款，有
    違公共利益，依海牙威士比規則第三條第八項及我國海商法
    第61條規定，不生效力云云。惟按：
  (1)海牙威士比規則第三條第八項及我國海商法第61條之規定，
    其目的均係在保障託運人或載貨證券持有人之利益，若載貨
    證券之記載，無損於託運人或載貨證券持有人之利益，即無
    上開規定之適用。且因該規定係為保障託運人或載貨證券持
    有人之利益而設，因此只有託運人或載貨證券持有人始有權
    選擇主張該規定，船舶所有人或其他應負責任之人，並無主
    張該規定之權利。申言之，只有託運人或載貨證券持有人得
    依該規定，主張不利於託運人或載貨證券持有人之規定無效
    ，但船舶所有人或其他應負責任之人，不能為逃避其責任，
    而主張適用該規定。
  (2)查系爭載貨證券記載之運送人辨認條款，可使載貨證券持有
    人台塑石化公司依該條款規定向船舶所有人即被告Wealth公
    司求償，使台塑石化公司多了一個求償之對象，因此就台塑
    石化公司而言，該項記載並無不利，則依海牙威士比規則第
    三條第八項及我國海商法第61條立法目的，不能認為該項記
    載無效。
  (3)系爭載貨證券有運送人辨認條款之記載，而在英國法院實務
    上係承認該條款之效力，亦即載貨證券上若有該條款之記載
    ，則載貨證券持有人即得主張船舶所有人係運送人；船舶所
    有人即應對託運人或載貨證券持有人負損害賠償責任，此有
    最高法院楊仁壽院長，在其所著之「最新海商法論」第387
    頁第3 段記載，及由Stewart C. Body 、Andrew S.Burrows
    與David Foxton合著之「SCRUTTON ONCharterparties and
    Bill of Lading」一書中譯本第116 、117 頁記載可參。
  (4)定期傭船契約係船舶所有人與定期傭船人簽訂之契約，其契
    約內容非託運人及載貨證券持有人所得知悉，基於契約相對
    性原則，定期傭船契約之內容，自無拘束託運人及載貨證券
    持有人之效力。其次，何人為載貨證券簽發人，應負載貨證
    券運送人責任，只能自載貨證券之記載得知；又船舶所有人
    擁有承運貨物船舶之所有權，相對於無船運送人（即本身未
    擁有船舶，而以運送人身份攬載貨物者）而言，至少有該船
    舶可供執行；再者，船舶一般會加入船東責任互助協會（P
    & I Club），於船舶運送之貨物毀損、滅失，而造成他人損
    失時，由該互保協會賠償，就此而言，債權人獲得賠償可能
    性較大；復按，定期傭船契約中，往往會約定傭船人須賠償
    船東因簽發載貨證券所受之損失（請參被告Wealth公司提出
    之定期傭船契約第13條 (a)款第一段最末一行之規定），因
    此船東於賠償託運人或載貨證券持有人後，亦可自定期傭船
    人處獲得賠償。綜上，基於保護託運人或載貨證券持有人權
    益，且對船舶所有人不會造成損失之觀點，自應承認載貨證
    券上記載之「運送人辨認條款」為有效，使船舶所有人負載
    貨證券運送人責任。
  (5)又「運送人辨認條款」一方面對託運人及載貨證券持有人權
    利之保護有莫大之助益；尤其在載貨證券未記載簽發人之情
    況下，載貨證券持有人可基於該條款直接向船舶所有人求償
    ；另一方面，船舶所有人可在與傭船人簽訂之傭船契約中，
    約定傭船人須賠償船舶所有人因簽發載貨證券所受之損失，
    如此一來，船舶所有人並不會因承認「運送人辨認條款」之
    效力而受損失，而傭船人於實際上亦無法逃避其應負之責任
    。則承認「運送人辨認條款」之效力，不但保障了傭船契約
    以外第三人（即託運人及載貨證券持有人）之正當權利，且
    實際上亦不至於造成船舶所有人之損失，自與我國之公共秩
    序及善良風俗無違。
七、被告不得以系爭貨物於運輸過程中會產生不可避免之自然耗
    損為由，主張對系爭貨物之短少不負賠償責任：
  (一)我國海商法與世界各國海商法及國際公約相同，對運送人責
    任，係採「推定過失責任原則」。亦即請求權人只須證明貨
    物係在運送過程中喪失、毀損，運送人即須負賠償責任，運
    送人若欲免責，須證明貨物之喪失、毀損，係因海商法所規
    定之免責事由所致。
  (二)我國海商法第69條第14款及海牙威士比規則第四條第二項第
    十三款雖規定，因貨物之固有品質或特性所致之耗損，運送
    人或船舶所有人不負賠償責任。但此規定屬運送人免責事由
    ，依前述說明，運送人及船舶所有人自應舉證證明，承運貨
    物具有在裝載、卸載、運送過程中會產生不可避免之損耗之
    固有品質或特性，且其耗損率為百分之0.5 。若運送人無法
    為如此證明，即應對承運貨物之短少負賠償責任。
  (三)查系爭貨物在運送途中發生滅失，此為兩造不爭執之事實。
    被告Kawasaki公司在裝載貨物之前，已知其所運送之系爭貨
    物為揮發油，自應提供一艘適合於受載、運送及保管系爭貨
    物之船舶，使系爭貨物不致於運送途中發生滅失；再者，被
    告Kawasaki公司既然已經知悉所承運之貨物，且同意承運，
    即表示其有能力運送系爭貨物，不致使系爭貨物滅失，故其
    對系爭貨物之堆存、保管及運送更應盡到善良管理人注意義
    務。末按，系爭貨物既然係於運送途中發生滅失，即得推定
    被告Kawasaki公司未履行運送人應盡之義務，而應負債務不
    履行損害償責任。
  (四)又參照楊仁壽先生在其所著之「自然損耗與損害率」、「正
    常損耗率之確定」文中提及主張每種貨物均有一定比例之正
    常損耗之一方，應負舉證責任，此為主流之見解。故被告雖
    主張系爭貨物之自然耗損率為百分之0.5 ，惟一方面，被告
    對系爭貨物於本航次之運送過程中，確實會發生無可避免之
    損耗，並未舉證證明；另一方面，對系爭貨物於本航次運送
    過程中，自然耗損率為百分之0.5(為何不是百分之0.1 、百
    分之0.2 ？)亦 未證明。則依前述說明，被告以系爭貨物之
    短少數量未逾自然耗損率百分之0.5 為由，主張毋庸對系爭
    貨物之短少負賠償責任，即不足採。
  (五)若鈞院認定系爭貨物之耗損率為百分之0.5，且只能以裝載
    港船上數量與卸載港船上數量之差異作為短少數量。因耗損
    率係指貨物運輸全程 (即自裝載港岸槽輸送至船上、船舶在
    海上運送期間、卸載港自船上卸至岸槽)， 而前開短少之數
    量並未包括裝載港岸槽至船上之耗損，亦未包括卸載港船上
    至岸邊油槽之耗損，只有船舶海上運送期間之耗損，故耗損
    率只能以全程耗損率之三分之一為計算標準，因此其耗損率
    只能以百分之0.5 之三分之一即百分之0.167 為計算標準，
    則系爭貨物之自然耗損數量應為41.862公噸。
乙、被告方面
壹、聲明：
一、原告之訴及假執行聲請均駁回。
二、訴訟費用由原告負擔。
三、如受不利判決，被告願供擔保，請准宣告免為假執行。
貳、陳述：
一、被告Kawasaki公司抗辯部分：
  (一)關於原告代位台塑石化公司行使保險代位請求權是否合法有
    效？被告Kawasaki公司謹援用共同被告Wealth公司之抗辯；
    雖原告於起訴時一併主張債權讓與之法律關係，但原告提出
    之所謂債權讓與證明為代位求償收據，而該代位求償收據顯
    係因台塑石化公司受領原告給付之保險金後所製作，至多可
    認為與保險法53條之保險代位權相關，並無證明「意定債權
    讓與」之效力。
  (二)依最高法院74年度台上字第848 號民事判決意旨可知，原告
    為系爭貨物之運輸險保險人，其對於被保險人之理賠責任與
    運送人所應負之運送契約責任並不相同，原告係依何標準或
    依據理賠台塑石化公司，此屬於保險契約之內容，但本件為
    運送契約債務不履行之損害賠償請求，運送人對於自然耗損
    ，本無需負責，即不能因原告依保險契約理賠，便必然得向
    運送人即被告Kawasaki公司代位求償。
  (三)原告及被告Kawasaki公司均同意本件系爭運送契約債務不履
    行之準據法適用我國法，而依我國海商法第60條第2 項之規
    定，在運送契約當事人即託運人台塑石化公司及運送人被告
    Kawasaki公司間，並無所謂「載貨證券文義性」之適用，系
    爭載貨證券至多僅為運送契約之證明文件而已。故台塑石化
    公司自無權基於系爭貨物之受貨人身分，主張被告Kawasaki
    公司應就系爭載貨證券負貨物短少之損害賠償責任。（法院
    按：原告並未主張被告Kawasaki公司應就系爭載貨證券負貨
    物短少之損害賠償責任，而是主張運送契約責任。）
  (四) 被告Kawasaki公司並無違反任何運送契約之情事：
  1.依系爭運送契約中兩造約定「02.CARGO／QUANTITY： (1)LS
    MAPHTHA 25,000 MTS PLUS ／MINUS 5 PCT 」（中譯文：運
    送貨物名稱及數量為「LS MAPHTHA」、25,000噸正負百分之
    5）。亦即：原告所代位之台塑石化公司，對被告Kawasaki
    公司而言，同時為系爭貨物之「託運人兼受貨人」；且台塑
    石化公司「亦明知」系爭貨物為散裝貨物，故容許裝載數量
    正負百分之5 之誤差數量範圍。（法院按：原告並未主張被
    告Kawasaki公司應就系爭貨物裝載數量誤差負賠償責任。）
  2.關於系爭貨物在裝貨港船上之數量，應以25,022.75 公噸為
    準，因記載此重量之測量報告（ULLAGE REPORT） 為船舶電
    腦所直接列印，相較於原告主張由裝貨人委請之SGS 公司公
    證人員自行手寫，其客觀可信度應較高。且測量報告不僅有
    船長、大副之簽名，亦有裝貨人所委請之SGS 公證公司人員
    之簽名，而原告主張貨物數量為25,067.177公噸，並無任何
    實際數字可供計算，當然應以測量報告記載之25,022.75 公
    噸為準。
  3.關於系爭貨物之揮發性質，此觀被告Wealth公司提出之物質
    安全資料表可證，且由原告自行提出之「自然耗損與損害率
    」、「正常耗損率之確定」之文章中亦說明，關於石油類之
    正常自然耗損率應為百分0.5 ，參照系爭貨物於裝上船時之
    數量為25,022.75 公噸，再與原告於抵達目的港卸載前委請
    國泰公證公司測量之「船上水呎紀錄表」記載之貨物數量為
    24,973.996公噸相比較，短少之數量為48.754公噸，短少比
    例為百分之0.1948，顯然在石油類貨物通常所允許之自然耗
    損率百分之0.5 以內，從而運送人即被告Kawasaki公司應無
    需負責。
  4.況且，另依兩造間系爭運送契約第18條記載：「聲明異議通
    知：如果在船艙中測量所得之數量，與載貨證券上之記載為
    少時，船長需立刻製作異議聲明書交付裝載港之裝貨人並取
    得其簽收證明，並將副本送交傭船人。」查系爭貨物2007年
    8 月1 日於裝載港裝載完成時，測量所得出之數字即已有些
    微短少為25,022.75 公噸，當時船長便立刻製作異議聲明書
     (LETTER OF PROTEST)交付裝載港之裝貨人ADNOC ，並取得
    其簽收證明；同時被告Kawasaki公司亦於2007年8 月1 日對
    託運人即傭船人台塑石化公司發出通知：告知台塑石化公司
    上開情事，並表示遵照被告Kawasaki公司與台塑石化公司之
    系爭運送契約，將系爭貨物運至台灣。
  5.被告Kawasaki公司已完全依照與託運人即傭船人台塑石化公
    司間之約定，完成系爭運送契約之運送義務（包含主給付義
    務：即運送貨物、及附隨義務：即刻發出異議通知），被告
    Kawasaki公司並無任何違反系爭運送契約之行為，足見系爭
    貨物短少係因「運送物之性質（自然耗損）」所致，且為原
    告代位之台塑石化公司所明知，不論依我國民法第634 條但
    書規定「運送物之性質」、或海商法第69條第14款「因貨物
    之品質、特性所致之耗損」、第17款「其他非因運送人或船
    舶所有人本人之故意或過失所致者」等規定，被告Kawasaki
    公司均得主張免責。
  (五)原告雖主張該約定百分之5 並非是託運人即傭船人台塑石化
    公司允許之「自然耗損率」云云，但既然台塑石化公司係以
    傭船人（託運人）之身分與運送人即被告Kawasaki公司締結
    系爭運送契約，將百分之5 之此特定數字約定在系爭運送契
    約中、並同意在25,000公噸之正負百分之5 範圍內即便有溢
    裝或短裝，運送人均無需負責；顯然此處百分之5 之此特定
    數字，指的應是「貨物之運送自然耗損率」，且此自然耗損
    率亦為託運人即傭船人台塑石化公司所明示同意。
二、被告Wealth公司抗辯部分：
  (一)本件原告主張保險代位關係之文件，即代位求償收據，其所
    載之保險單號碼為020096FO284 ，即原證六之保險單號碼，
    而原證八之保險契約，其號碼為020096OP000004，並不相同
    ，因此，原告主張系爭貨物之保險契約為原證八，顯不可採
    。原證六之保險單係於2007年8 月30日在台北簽發，該簽發
    時間已在2007年8 月24日至26日本件貨物卸船發現短少之後
    ，屬事後投保，且為原告所明知，自為無效之保險契約，從
    而原告依保險代位關係所為之本件請求，自於法不合，應予
    駁回。又原告以保險理賠金額做為貨物短少之損害金額，顯
    然與民法第638 條之規定不合，且不合理，自不可採。
  (二)被告Wealth公司並非本件貨物之運送人，亦非本件載貨證券
    之簽發人，對於原告所主張之貨物短少並無任何責任可言：
  １原告於其起訴狀自承：「被告Kawasaki公司與台塑石化公司
    簽訂運送契約」，則被告Wealth公司並不是運送契約當事人
    ，運送人係另一被告Kawasaki公司，彰彰甚明。
  ２裝載本件系爭貨物之船舶"River Eternity"，當時係由被告
    Wealth公司長期傭租予另一被告Kawasaki公司，雙方於2006
    年6 月20日在日本東京簽訂定期傭船契約，為期10年，由傭
    船人Kawasaki公司決定加或減2 個月，而船長雖由船東即被
    告Wealth公司所指定，但對於船舶之使用、代理及其他安排
    ，均聽傭船人Kawasaki公司之命令及指揮，也依傭船人或其
    代理人之指示簽發載貨證券。
  ３由於船長係依傭船人即另一被告Kawasaki公司之命令及指揮
    ，使用系爭船舶，包括運送本件貨物，故船上所有對外文件
    均印有Kawasaki公司之名稱，表明該船及船長、船員均係受
    Kawasaki公司所使用及指揮，此不僅有裝貨準備完成通知書
    及乾艙證明書可資證明，當船長在裝貨港發現船上所裝載之
    貨物數量25,022.75 公噸，比岸上數量即系爭載貨證券所載
    之數量25,150.92 公噸（乃25,150.918噸之四捨五入），少
    了128.17公噸時，立即以印有Kawasaki公司名稱之信紙發抗
    議函給裝貨人ADNOC ，亦可證明船長係為Kawasaki公司運送
    本件貨物，並代理其簽發本件載貨證券。
  ４本件船舶抵達裝貨港時，係由船長以另一被告Kawasaki公司
    名義，發「裝貨準備完成通知書」（Notice of Readiness
    ）給裝貨人。當該船於卸貨港卸完貨物時，係由受貨人指定
    之國泰公證公司於另一被告Kawasaki公司之「乾艙證明書」
    上簽署。對照原告前述自認，在在證明本件貨物之運送人是
    另一被告Kawasaki公司，並非被告Wealth公司，船長係以另
    一被告Kawasaki公司之名義，裝載本件貨物，並代理其簽發
    載貨證券。
  ５本件載貨證券法律關係之準據法為英國法，為原、被告雙方
    所不爭執，則依英國法所採納之海牙威士比規則第一條第（
    一）項及第三條第（三）項規定，運送人係指與託運人簽訂
    運送契約之人，而船長係為運送人簽發載貨證券，故本件載
    貨證券係船長為運送人Kawasaki公司所簽發。查英國1971年
    海上貨物運送條例，係採1924年制定、1968年修正之海牙規
    則（即海牙威士比規則），依該規則第一條第（一）項及第
    三條第（三）項之規定，「運送人」係指與託運人訂立運送
    契約之船舶所有人或傭船人；運送人或船長或運送人之代理
    人收受貨物後，因託運人之請求，應發給載貨證券。足見依
    英國法，所謂之運送人，係指與託運人簽訂運送契約之人，
    而船長係為運送人簽發載貨證券，故本件載貨證券係船長為
    運送人Kawasaki公司所簽發。
  ６本件載貨證券上並無被告Wealth公司之名稱，原告亦未提出
    以被告Wealth公司為運送人之契約，則原告僅以被告Wealth
    公司為本件船舶所有人為由，主張被告Wealth公司應為本件
    貨物之短少負運送人債務不履行責任，顯然於法不合。
  ７被告Wealth公司既非本件貨物之運送人，亦非本件載貨證券
    之簽發人，自無依載貨證券所載貨物數量交付貨物之義務，
    此核諸我國海商法第74條第1 項之規定即明。則原告向被告
    Wealth公司請求賠償貨物短少之損害，顯無理由。
  (三)系爭載貨證券上之「轉責條款」（或稱「運送人辨認條款」
    ）無效：
  1.系爭載貨證券上之「轉責條款」，將運送人Kawasaki公司之
    責任轉嫁到船東即被告Wealth公司身上，在美國及我國均認
    為是免除運送人責任之條款，有違公共利益，依海牙威士比
    規則第三條第八項及我國海商法第61條之規定，不生效力，
    縱英國法院曾認為有效，但依我國涉外民事法律適用法第25
    條之規定：「依本法適用外國法時，如其規定有背於中華民
    國公共秩序或善良風俗者，不適用之。」在我國仍應認為無
    效，且實務上亦認為無效。故原告以該「轉責條款」主張被
    告Wealth公司應負本件載貨證券法律關係之運送人責任，顯
    無理由。
  2.被告Kawasaki公司已於鈞院98年3 月31日庭期承認其與被告
    Wealth公司訂有長期之傭船契約，依該傭船契約第十三條之
    規定，船上人員是受其指揮，履行本件貨物之運送契約，而
    船長係為其簽發載貨證券。對照原告所代位之受貨人台塑石
    化公司，與被告Kawasaki公司訂有本件貨物之運送契約，其
    第3 條規定載貨證券應記載之內容，第18條規定船上所裝貨
    物數量與載貨證券所載數量不符時，船長應發抗議函予裝貨
    人，並通知台塑石化公司，而船長也確實依該第18條規定發
    抗議函，被告Kawasaki公司亦通知台塑石化公司，則台塑石
    化公司早已明知本件貨物之運送人及載貨證券簽發人為被告
    Kawasaki公司，何須載貨證券上「轉責條款」或「運送人辨
    認條款」之保護？原告所引用之著作所以認「轉責條款」為
    有效，其目的在使不知運送人為誰之載貨證券持有人可直接
    找船東索賠，而不會求償無門，但本件台塑石化公司與被告
    Kawasaki公司訂有運送契約，已明知運送人為誰，自無承認
    「轉責條款」有效之餘地。
  (四)系爭貨物短少之數量在自然耗損範圍內：
  1.本件貨物在裝貨港船上之貨物數量，應以25,022.75 公噸為
    準，因記載此重量之測量報告不僅有船長、大副之簽名，亦
    有裝貨人所委請之SGS 公證公司之簽名。而原告所提出之公
    證報告，事實上是「岸槽報告」（原文：Shoretank Report
    ），乃國泰公證公司針對岸槽內的貨物數量所為之報告，故
    由國泰公證公司及岸槽公司雙方共同簽署。該報告既非對船
    上的貨物所做，且無船方人員參與，自不能拘束船方。原告
    持該文件主張船上貨物有短少，顯不可採。
  2.系爭貨物在裝貨港事實上只裝了25,022.75 公噸，而在卸貨
    港卸貨前，船上之貨物數量為24,973.996公噸，雖少了48.7
    54公噸，但僅佔百分之0.1948，仍在可允許之自然耗損率百
    分之0.5 以下，依海牙威士比規則第四條第（二）項第（13
    ）款之規定，運送人或船舶均可免責，且此免責依海牙威士
    比規則第四條補充條文第（一）項之規定，可適用於運送契
    約，故不論被告是否應負載貨證券運送人責任，被告對於本
    件貨物之短少均無債務不履行可言。
  3.系爭貨物自阿拉伯聯合大公國Ruwais運往台灣麥寮港期間，
    並未發生任何事故，貨物也在台灣麥寮港全部卸清，沒有殘
    留，有台塑石化公司所指定之國泰公證公司所簽發之乾艙證
    明書可稽。因系爭貨物即石油腦，又稱揮發油，具有快速揮
    發之特性，足證該短少是因貨物本身具有揮發性所致，並非
    運送過程中有何故意或過失所致，則鑑於實務上均認為石油
    類貨物之自然耗損率為百分之0.5 （按自然耗損之比率如何
    ，雖應依個案判斷，但依相關文獻資料觀之，大抵上，油脂
    類之正常自然耗損率，如石油、棕櫚油約在百分之0.5） ，
    本件貨物僅短少百分之0.1948，自屬自然耗損。
    理    由
甲、程序方面
壹、按訴狀送達後，原告不得將原訴變更或追加他訴，但請求之
    基礎事實同一者，不在此限，民事訴訟法第255 條第一項第
    二款定有明文。本件原告於97年8 月25日起訴，原請求「先
    位聲明：一、被告Kawasaki公司應給付原告新台幣壹佰玖拾
    壹萬伍仟參佰陸拾壹元，暨自起訴狀繕本送達翌日起至清償
    日止，按年息百分之五計算之利息。二、被告Wealth公司應
    給付原告新台幣壹佰玖拾壹萬伍仟參佰陸拾壹元，暨自起訴
    狀繕本送達翌日起至清償日止，按年息百分之五計算之利息
    。三、第一、二項被告，任一被告為給付者，在其給付範圍
    內，其他被告免給付義務。四、訴訟費用由被告Kawasaki公
    司或由被告Wealth公司負擔；備位聲明：一、被告Kawasaki
    公司應給付原告美金陸萬壹仟壹佰壹拾伍元伍角伍分，暨自
    起訴狀繕本送達翌日起至清償日止，按年息百分之五計算之
    利息。二、被告Wealth公司應給付原告美金美金陸萬壹仟壹
    佰壹拾伍元伍角伍分，暨自起訴狀繕本送達翌日起至清償日
    止，按年息百分之五計算之利息。三、第一、二項被告，任
    一被告為給付者，在其給付範圍內，其他被告免給付義務。
    四、訴訟費用由被告Kawasaki公司或由被告Wealth 公 司負
    擔。五、願供擔保，請准宣告假執行。」該起訴狀繕本並分
    別於97年9 月30日、97年10月1 日送達於被告Kawasaki公司
    、被告Wealth公司，原告嗣於本院98年6 月23 日 言詞辯論
    時變更訴之聲明為：「被告應各給付原告美金6,1115.55 元
    ，及自起訴狀繕本最後送達日（即97年10月1日） 起，至清
    償日止，按年息百分之五計算之利息。如其中一被告已為給
    付者，另一被告於其給付範圍內，同免給付責任。願供擔保
    ，請准宣告假執行。」其先後訴之聲明雖有變更，但請求之
    基礎事實同一，揆諸前開規定，於法並無不合，合先敘明。
貳、次按非法人團體，設有代表人或管理人者，有當事人能力，
    民事訴訟法第四十條第三項定有明文，又未經認許其成立之
    外國法人，雖不能認其為法人，然仍不失為非法人團體。苟
    該非法人團體設有代表人或管理人者，依民事訴訟法第四十
    條第三項規定，自有當事人能力，至其在臺灣是否設有事務
    所或營業所則非所問（最高法院50年臺上字第1898號判例要
    旨參照）。查本件被告Kawasaki公司、被告Wealth公司分別
    係依日本國法律、巴拿馬國法律所成立之未經我國認許外國
    法人，有被告提出為原告所不爭執且經我國台北駐日經濟文
    化代表處、台北駐大阪經濟文化辦事處簽證之日本國地方法
    務局所屬公證人關於委任律師為訴訟代理人之公證書各一份
    在卷可稽。是以，被告雖係未經我國認許之外國法人，惟其
    係設有代表人之非法人團體，自有本件訴訟之當事人能力。
參、本件之準據法：
一、本件係涉外海商事件：
    按債權之讓與，對於第三人之效力，依原債權之成立及效力
    所適用之法律，涉外民事法律適用法第七條定有明文。本件
    被告Kawasaki公司、被告Wealth公司均為外國法人，原告本
    於保險代位權、債權讓與行使訴外人即受貨人台塑石化公司
    對被告之運送契約請求權、載貨證券請求權，則本件即為涉
    外民事法律事件。且原告於起訴狀已聲明「茲再以本起訴狀
    為債權讓與之通知」，而該起訴狀繕本亦已送達被告，則原
    告所主張之債權讓與應已合法通知，附此敘明。是原告所主
    張之權利義務法律關係係繼受自受貨人台塑石化公司，依前
    揭說明，其準據法之適用應以受貨人台塑石化公司與被告間
    之法律關係為據。
二、系爭運送契約之準據法應為我國法：
    按涉外民事法律適用法第六條規定：「法律行為發生債之關
    係者，其成立要件及效力，依當事人意思定其應適用之法律
    。當事人意思不明時，同國籍者依其本國法，國籍不同者依
    行為地法，行為地不同者以發要約通知地為行為地，如相對
    人於承諾時不知其發要約通知地者，以要約人之住所地視為
    行為地。前項行為地，如兼跨二國以上或不屬於任何國家時
    ，依履行地法。」查系爭運送契約，被告Kawasaki公司與台
    塑石化公司間並未約定準據法，惟該契約係在我國境內簽訂
    ，亦即成立該運送契約之行為地係在我國境內，故該運送契
    約之準據法為我國法。且被告Kawasaki公司、被告Wealth公
    司均具狀表示不爭執以我國法律為準據法，則本件就運送契
    約之法律關係自應以中華民國法律為準據法。
三、系爭載貨證券之準據法應為英國法：
    系爭載貨證券之準據法，依系爭載貨證券之記載：「本載貨
    證券之解釋及當事人間之關係，悉依英國法之規定」 (This
     Bill of Ladingshall be construed, andtherelations
     between theparties determined, inaccording with the
     laws of England.) ，故有關載貨證券之準據法應為英國
     法，此亦為兩造所不爭執。
肆、國際民事管轄權暨國內管轄權之確認：
    本件原告為系爭貨物之保險人及債權受讓人，與受貨人（債
    權讓與人）台塑石化公司同屬我國法人，卸貨港為我國麥寮
    港，復有系爭運送契約及載貨證券為證，原告即得向卸貨港
    之法院提起損害賠償訴訟。且被告經合法送達亦到場為本案
    之言詞辯論，故我國法院自有本件之國際民事管轄權甚明。
    又依海商法第七十八條第一項規定：「裝貨港或卸貨港為中
    華民國港口者之載貨證券所生之爭議，得由我國裝貨港或卸
    貨港或其他依法有管轄權之法院管轄」，查本件原告主張之
    法律請求權所依據之運送契約及系爭載貨證券，均記載卸貨
    港為我國麥寮港，則本院自有國內民事訴訟程序之管轄權。
乙、兩造不爭執事項：
一、被告Kawasaki公司就系爭貨物之運送與台塑石化公司有訂立
    系爭運送契約。
二、兩造均同意系爭運送契約之準據法為我國法。
三、兩造均同意系爭載貨證券之準據法為英國法。
四、兩造均同意以美金為計算損害金額之單位。
五、被告均同意原告捨棄「以侵權行為之法律關為請求權基礎」
六、系爭貨物自阿拉伯聯合大公國Ruwais運往台灣麥寮港期間，
    並未發生任何事故。
七、系爭貨物運抵麥寮港，卸載前船上之貨物數量為24,973.996
    公噸。兩造均同意以此數量為計算運送過程貨物短少若干之
    基準。
八、裝載本件系爭貨物之船舶，是由被告Wealth公司長期傭租給
    被告Kawasaki公司（十年為期），船長及船員係由船東即被
    告Wealth公司所僱用。
丙、兩造爭執之事項：
壹、系爭貨物於裝載港船上裝載之數量為何？又系爭貨物在運送
    過程中短少之數量為何？
貳、系爭貨物在運送過程中是否會有自然耗損？若有，該自然耗
    損比率為何？
參、被告Kawasaki公司、被告Wealth公司是否應負損害賠償之責
    任？
肆、原告得否主張依系爭載貨證券上轉責條款之記載，請求被告
    Wealth公司負損害賠償責任？
丁、法院的判斷
壹、系爭貨物於裝載港船上裝載之數量為何？又系爭貨物在運送
    過程中短少之數量為何？
一、查系爭貨物在裝貨港船上裝載之數量，依原告提出之測量報
    告（ULLAGE REPORT） 記載之數量為25,022.75 公噸，而另
    一份由原告提出之船舶水呎報告表（SHIP'SULLAGEREPORT）
    上記載系爭貨物在裝貨港船上之數量則為25,067.177公噸，
    兩者關於裝載上船之貨物數量並不相同。惟第一份測量報告
    上有船長、大副及SGS 公證公司人員之簽名，再佐以系爭貨
    物於2007年8 月1 日在裝貨港裝載完成，經測量所得之數量
    為25,022.75 公噸時，船長便立刻製作抗議函（LETTER OF
    PROTEST） 交付予裝載港之裝貨人ADNOC ，並取得其簽收證
    明後通知台塑石化公司，則當初系爭貨物裝船時之數量應為
    25,022.75 公噸，否則裝載港之裝貨人ADNOC 豈會在船長所
    製作之抗議函上簽收並且未做任何反對該數量記載之意思表
    示，且台塑石化公司亦未為任何異議之表示？而原告所提出
    之船舶水呎報告表（SHIP'S ULLAGE REPORT）上記載系爭貨
    物在裝貨港船上之數量為25,067.177公噸，原告雖主張該船
    舶水呎報告表係由SGS 公證公司所製作較上開測量報告係由
    船方所製作公正，惟查該船舶水呎報告表上僅有大副之簽名
    並無船長之簽名，且上開測量報告雖非由SGS 公證公司所製
    作，然其上有SGS 公證公司人員之簽名，表示該公證公司對
    上開測量報告結果亦予認同，或許因測量方式之不同造成測
    量結果有所出入，但上開測量報告及船舶水呎報告表所測得
    之數量差距並不大，本院綜合各種因素考量認為，因上開測
    量報告上有船長、大副及SGS 公證公司人員之簽名，程序上
    較為慎重，且船長據此製作抗議函並通知台塑石化公司，則
    其公信力及可信度應較高，從而，本院認為系爭貨物在裝貨
    港船上裝載之數量應為25,022.75 公噸較為可採。
二、又判斷被告Kawasaki公司在運送之過程中，系爭貨物之數量
    是否有所減少，自應以系爭貨物抵達麥寮港卸貨前之數量為
    準，而非以系爭貨物卸貨後之數量計算，因系爭貨物卸貨前
    與卸貨後所產生之數量差異，應係卸貨過程所產生之耗損，
    尚難認係被告運送之過程有所減少所致。而系爭貨物運抵麥
    寮港，卸載前船上之貨物數量為24,973.996公噸，為兩造所
    不爭執，且兩造均同意以此數量為計算運送過程貨物短少若
    干之基準。又系爭貨物在裝貨港船上之數量為25,022.75 公
    噸，已如上述，則系爭貨物在運送過程中所短少之數量應為
    48.754【計算式：25,022.75 －24,973.996＝48.754】公噸
    ，原告主張短少之數逾此數量部分，尚非可採。
貳、系爭貨物在運送過程中是否會有自然耗損？若有，該自然耗
    損比率為何？
一、依被告Wealth公司所提出系爭貨物之物質安全資料表觀之，
    系爭貨物之揮發速率為快速，其性質與石油型態近似，而依
    兩造所提文獻資料觀之，關於石油類之正常自然耗損率約在
    百分之0.5 ，有各該文獻在卷足參。再參以原告及台塑石化
    公司間就系爭貨物保險契約（參見原證六）之約定：「本件
    貨物保險單記載貨物短少超過百分之0.5 始理賠」（TO PAY
    IN EXCESS OF 0.5% PER BILL OF LANDING） ，該保險契約
    雖僅於原告與台塑石化公司之間發生效力，然基於保險契約
    之性質在於分散風險，故原告與台塑石化公司間會有貨物短
    少超過百分之0.5 始理賠之約定，亦足徵系爭貨物在運送過
    程中會有自然耗損之產生，且該自然耗損比率以百分之0.5
    計算尚屬合理。
二、再者，上開自然耗損比率百分之0.5 係指系爭貨物於裝載、
    運送及卸貨過程中所產生之自然耗損，故本院認為系爭貨物
    在運送過程中之自然耗損率以百分之0.2 計算較為適當。
參、被告Kawasaki公司、被告Wealth公司是否應負損害賠償之責
    任？
一、按因貨物之固有瑕疵、品質或特性所致之耗損或其他毀損滅
    失，運送人或船舶所有人不負賠償責任，我國海商法第69條
    第14款定有明文。
二、查系爭貨物自阿拉伯聯合大公國Ruwais運往台灣麥寮港期間
    ，並未發生任何事故，此為兩造所不爭執，則因意外事故導
    致系爭貨物毀損滅失之因素應予排除。而系爭貨物在裝貨港
    船上裝載之數量應為25,022.75 公噸，則系爭貨物在運送過
    程中，所容許之自然耗損數量為50.0455 公噸以上【計算式
    ：25,022.75 ×0.2 ％＝50.0455 】【依前述，自然耗損比
    率百分之0.5 係指系爭貨物於裝載、運送及卸貨過程中所產
    生之自然耗損，但本件並無關於裝載過程中所產生之自然耗
    損數量之資料，若有該數據，則應加計後再乘以0.2 ％比較
    正確，其數量應大於50.0455 公噸】。而系爭貨物在運送過
    程中所短少之數量為48.754公噸，乃在合理可被容許之自然
    耗損範圍之內。原告以系爭貨物有所短少即指摘被告承運系
    爭貨物之船舶不具有堪航能力，其指摘尚非可採。被告抗辯
    稱系爭貨物數量之短少，係屬因貨物之特性所致之耗損，運
    送人或船舶所有人不負賠償責任，依海商法第69條第14款之
    規定，應認有據，故被告Kawasaki公司、被告Wealth公司不
    須就系爭貨物在運送過程中數量之短少負賠償責任。
肆、原告得否主張依系爭載貨證券上轉責條款（或稱運送人辨認
    條款）之記載，請求被告Wealth公司負損害賠償責任？
一、原告依系爭載貨證券上有轉責條款，載明「在船舶非屬載貨
    證券簽發人所有，或非光船出租予載貨證券簽發人情況下，
    載貨證券只對船舶所有人發生效力。」主張被告Wealth公司
    應負損害賠償責任，其主張是否有理由，因系爭載貨證券之
    準據法為英國法，為兩造所不爭執，而該國之一九七一年英
    國海上貨物運送條例係繼受海牙規則。依海牙規則第一條第
    一款、第二款對「運送人」及「運送契約」之定義及涵攝對
    象，暨同規則第三條第三項規定：「運送人或船長或運送人
    之代理人於收受貨物後，因託運人之請求，應發給載貨證券
    」等對照可知，海牙規則所指之「運送人」，應係指託運人
    訂有運送契約並簽發載貨證券予託運人之船舶所有人或船舶
    傭租人而言。是知，海牙規則係採「運送人載貨證券制度」
    ，而非「船舶所有人載貨證券制度」，即船長係為運送人簽
    發載貨證券，若運送人為傭船人時，船長即係為該傭船人而
    簽發載貨證券，不因船長為船舶所有人之受僱人而受影響。
    經查，裝載本件系爭貨物之船舶及船員，是由被告Wealth公
    司長期傭租給被告Kawasaki公司，為兩造所不爭執，而船長
    雖由船東即被告Wealth公司所指定，依上開說明，系爭載貨
    證券係船長為被告Kawasaki公司所簽發，與被告Wealth公司
    無涉，原告上開之主張，尚難採取。原告又主張被告所提被
    告間定期傭船契約第十三條規定傭船人應賠償船東、傭船人
    或其代理人簽發載貨證券所受之損害，因而主張船長係為船
    東即被告Kawasaki公司簽發載貨證券云云，惟上開約定，其
    真義應係在表明傭船人係載貨證券之最後應負責之人，且係
    被告間之約定，尚與原告得否主張被告Wealth公司應負載貨
    證券責任無涉，故原告此部分之主張，亦非可採。
二、依海牙規則第四條第二項第十三款之規定：「因貨物之固有
    瑕疵、性質或缺點所發生之體積或重量之消耗或其他滅失或
    損失，運送人或船舶均不負責任」，故縱如原告所主張英國
    法院實務傾向認定轉責條款為有效，惟系爭貨物於運送過程
    中所短少之數量，係在本院所認定之自然耗損率百分之0.2
    之內，已如上述，依上開海牙規則之規定，原告亦不得據此
    向被告Wealth公司請求損害賠償。
伍、綜上所述，原告依運送契約及載貨證券責任之法律關係，請
    求被告Kawasaki公司、被告Wealth公司應負不真正連帶之損
    害賠償責任，給付原告美金6,1115.55 元，及自起訴狀繕本
    最後送達日（即97年10月1 日）起，至清償日止，按年息百
    分之五計算之利息，為無理由，應予駁回。又原告之訴既經
    駁回，其假執行之聲請，因訴之駁回而失所依附，應併予駁
    回。
陸、本件事證已臻明確，兩造其餘攻擊防禦方法，核與判決結果
    無影響，不予一一論究。
戊、結論：原告之訴為無理由，依民事訴訟法第七十八條判決如
    主文。
中    華    民    國    98    年    7     月    29    日
                  民事第一庭    法  官  邱瑞裕
以上正本係照原本作成
如對本判決上訴，須於判決送達後20日內向本院提出上訴狀
中    華    民    國    98    年    7     月    31    日
                                書記官  賴成育


司法院資訊處製作；財團法人民間司法改革基金會備份。
